臺灣高等法院臺中分院刑事判決　　　　99年度上訴字第2178號
上　訴　人　臺灣彰化地方法院檢察署檢察官
被　　　告　洪進明
上列上訴人因被告誣告等案件，不服臺灣彰化地方法院99年度訴
字第585號中華民國99年9月17日第一審判決關於誣告及侵入住宅
部分（起訴案號：臺灣彰化地方法院檢察署98年度偵續字第114
號），提起上訴，本院判決如下：
    主  文
上訴駁回。
    理  由
一、公訴意旨略以：被告洪進明於民國98年4月5日上午11時許，
    與同居人王美蓉前往王美蓉之妹婿楊梓增位於彰化縣和美鎮
    ○○路666巷4號住處拜訪，並與楊梓增一同飲酒至下午4時
    許，被告、王美蓉與楊梓增又共同前往楊梓增之舅舅葉添位
    於彰化縣和美鎮○○路60巷11號之住處，與葉添飲酒、泡茶
    ，約至傍晚，被告、王美蓉與楊梓增再返回楊梓增之住處吃
    晚飯，席間被告與楊梓增因楊梓增奉養其母親之問題而發生
    口角，被告乃在憤而離開楊梓增住處後，基於侵入住宅之犯
    意，於同日晚間8時45分許，未經葉添、葉陳玉蘭之同意即
    擅自侵入渠夫妻所共同居住之上址住宅內。被告在侵入葉添
    及葉陳玉蘭之住宅後，即使用葉添向中華電信股份有限公司
    申設之00-0000000號室內電話，撥打110號報警。嗣110勤務
    中心接獲被告報案後，即通報線上員警前往處理，彰化縣警
    察局和美分局塗厝派出所所長張永霖及員警陳億建乃依勤務
    中心通報驅車前往，被告見員警到場後，明知楊梓增並未持
    有槍械，竟基於使楊梓增受刑事處分之犯意，向張永霖及陳
    億建謊稱：與楊梓增在飲酒過程中，因討論到楊梓增母親一
    事而發生口角，楊梓增持槍對其施暴並要求其下跪等語，使
    張永霖及陳億建依洪進明舉報之內容，前往楊梓增之上開住
    處查緝槍械無獲後，始察覺被告謊報。因認被告涉犯刑法第
    306條第1項之侵入住宅罪嫌、第169條第1項之誣告罪嫌（被
    告被訴涉犯電信法第56條第1項之盜用他人電信設備罪嫌部
    分，業經原審判決無罪，因檢察官就該部分未提起上訴而告
    確定）。
二、按犯罪事實應依證據認定之，無證據不得認定犯罪事實。不
    能證明被告犯罪者，應諭知無罪之判決。刑事訴訟法第154
    條第2項、第301條第1項前段分別定有明文。而所謂認定犯
    罪事實之證據，係指足以認定被告確有犯罪行為之積極證據
    而言，該項證據自須適合於被告犯罪事實之認定，始得採為
    斷罪之資料，如未能發現相當證據，或證據不足以證明，自
    不能以推測或擬制之方法，以為裁判基礎（參照最高法院29
    年上字第3105號、40年臺上字第86號判例）。又認定犯罪事
    實所憑之證據，雖不以直接證據為限，間接證據亦包括在內
    ；然而無論直接或間接證據，其為訴訟上之證明，須於通常
    一般之人均不致有所懷疑，而得確信其為真實之程度者，始
    得據為有罪之認定，倘其證明尚未達到此一程度，而有合理
    之懷疑存在，復無其他調查途徑可尋，法院即應為無罪之判
    決（參照最高法院76年臺上字第4986號判例意旨）。
三、公訴人認上訴人即被告洪進明（下稱被告）涉犯刑法第306
    條第1項之侵入住宅罪嫌、第169條第1項之誣告罪嫌，係以
    ：(一)告訴人楊梓增、葉添、葉陳玉蘭之指訴；(二)證人張永霖
    、陳億建、王蓁岑、王美蓉於檢察官偵查中之證述；(三)00-0
    000000號電話通聯調閱查詢單等，為其論據。訊之被告固坦
    承有於前揭時、地，與告訴人楊梓增發生爭執，並有進入告
    訴人葉添夫婦之住宅，使用葉添申設之室內電話撥打110報
    警，指稱有人持兇器對其行兇，嗣員警到達後，即帶同員警
    前往告訴人楊梓增住處查證等情，然堅決否認有何侵入住宅
    及誣告犯行，辯稱：葉添是楊梓增的舅舅，我太太（按：應
    為同居人）王美蓉跟楊梓增的太太是親姊妹，我也稱呼葉添
    為舅舅，案發當天我跟楊梓增發生爭吵後，楊梓增拿兇器作
    勢要砍殺我，我跪地求饒，但是我看楊梓增不肯罷休，所以
    我就跑去葉添家中，想請葉添幫我勸架，葉添的太太葉陳玉
    蘭說葉添不在，我跟葉陳玉蘭說剛剛我跟楊梓增爭吵的事情
    ，然後我向葉陳玉蘭借電話打110報警，我是跟警察說楊梓
    增拿兇器要對我不利，但是拿什麼東西我看不清楚，我沒有
    指明是槍或是刀，因為天色昏暗看不清楚等語。
四、證據能力之說明：
  (一)刑事訴訟法第159條之1第2項規定：「被告以外之人於偵查
    中向檢察官所為之陳述，除顯有不可信之情況者外，得為證
    據。」本件證人楊梓增、葉添、葉陳玉蘭、張永霖、陳億建
    、王蓁岑、王美蓉於偵查中向檢察官所為之陳述，均經依法
    具結，被告復未舉證證明有何顯不可信之情事，應有證據能
    力。
  (二)刑事訴訟法第159條之5規定：「被告以外之人於審判外之陳
    述，雖不符前4條之規定，而經當事人於審判程序同意作為
    證據，法院審酌該言詞陳述或書面陳述作成時之情況，認為
    適當者，亦得為證據。當事人、代理人或辯護人於法院調查
    證據時，知有第159條第1項不得為證據之情形，而未於言詞
    辯論終結前聲明異議者，視為有前項之同意。」立法意旨在
    於傳聞證據未經當事人之反對詰問予以核實，原則上先予排
    除。惟若當事人已放棄反對詰問權，於審判程序中表明同意
    該等傳聞證據可作為證據，或於言詞辯論終結前未聲明異議
    ，基於尊重當事人對傳聞證據之處分權，及證據資料愈豐富
    ，愈有助於真實發見之理念，且強化言詞辯論主義，使訴訟
    程序得以順暢進行，上開傳聞證據亦均具有證據能力。查本
    案以下所引用被告以外之人於審判外所為陳述之供述證據（
    包括證人即告訴人楊梓增、葉添、葉陳玉蘭於警詢中所為之
    言詞陳述，及其等所提之刑事告訴狀，以及警員陳億建之職
    務報告、彰化縣警察局員警工作記錄簿之記載等），經本院
    於準備程序時詢問檢察官及被告關於證據能力之意見，檢察
    官及被告對該等證據之證據能力均不爭執，且迄本院言詞辯
    論終結前，檢察官及被告就該等證據之證據能力皆未聲明異
    議，本院審酌該等證據作成時之情況，並無違法取證或其他
    瑕疵，認為均適於作為本案認定事實之依據，依刑事訴訟法
    第159條之5規定，該等供述證據皆有證據能力。
五、關於侵入住宅部分：
  (一)按告訴人之告訴，係以使被告受刑事訴追為目的，是其陳述
    是否與事實相符，仍應調查其他證據以資審認，最高法院52
    年臺上字第1300號判例著有明文。本件告訴人葉添、葉陳玉
    蘭雖均指訴被告有於前揭時、地侵入住宅之犯行，惟告訴人
    葉添於本院審理時自承其案發當晚外出不在家，所以不知道
    家中發生何事等語（見本院卷第33頁），故本件侵入住宅部
    分應予審究者，厥為告訴人葉陳玉蘭之指訴是否與事實相符
    。
  (二)據證人即被告之同居人王美蓉於原審審理時具結證稱：「（
    問：葉添跟葉陳玉蘭與被告交往情形？）洪進明會跟楊梓增
    到葉添家喝酒、打牌，他們很熟。」「（問：被告如何稱呼
    葉添、葉陳玉蘭，與他們交往情形如何？）我跟洪進明會跟
    著我妹婿楊梓增一起稱呼他們為舅舅、舅媽。」「（問：請
    你把當天晚上的情形說明一下？）當天我們從葉添家回楊梓
    增家準備吃晚飯，後來洪進明多管閒事，關心楊梓增的母親
    有無吃晚餐，因為楊梓增與其母親沒有講話，所以就問我妹
    妹王蓁岑，她婆婆吃晚餐了嗎，楊梓增聽了不高興，覺得洪
    進明管太多了，楊梓增就開始罵，後來洪進明覺得他自己多
    管閒事，也跟楊梓增道歉，但是楊梓增不領情，甚至以三字
    經罵洪進明，洪進明也發脾氣，2人就發生口角，2個人就快
    要打起來，我就把洪進明拉出去，楊梓增也隨後就出來，就
    一直發生口角，楊梓增在地上撿1個東西，我不知道什麼東
    西，手舉高作勢要打洪進明，當時他們距離大約2公尺80公
    分（當庭測量），洪進明也有跪下來求饒道歉，洪進明曾說
    失禮啦等語，後來我就要將洪進明拉上車要離開，當時5個
    小孩哭鬧成一團，我就把洪進明拉上車，我就開車把洪進明
    載走，但是到了轉角，洪進明就說要去找葉添告訴他這個事
    情發生的緣由，我開車有跟著去，我跟到葉添家門口時，洪
    進明一直喊舅舅、舅媽，意思是要他們開門，他們家1樓的
    燈關著，2樓的燈有亮，就有1名男子說他爸爸不在家，洪進
    明說那舅媽有沒有在家，該男子就說有，她在樓上，後來該
    男子就帶我們進去，葉陳玉蘭就下來，洪進明就將楊梓增家
    發生的事情跟舅媽講，當時在場的人有我、葉陳玉蘭、洪進
    明，該男子帶我們進去後就直接上樓了，葉陳玉蘭就說才剛
    從他們家過去而已，怎麼就發生這樣的事情…」「（問：你
    是與洪進明一起到葉添家？）洪進明先到，我隨後就到，沿
    途他沒有離開我的視線，起初洪進明還站在葉添家的大門外
    叫舅舅。」（見原審卷第75至77頁）證人王美蓉所述當時葉
    添家1樓的燈關著，2樓的燈有亮，被告在門外呼叫舅舅（即
    葉添）、舅媽（即葉陳玉蘭）後，係由葉添之子前來應門，
    說明其父不在家，並引導被告與王美蓉進入屋內等情，與告
    訴人於偵、審中所述當晚家中樓下沒人在，其當時人在樓上
    ，其夫葉添外出捻香等情（見原審卷第73至74頁）互核相符
    。
  (三)觀諸被告在葉添、葉陳玉蘭住處使用室內電話，共撥打3通
    110電話報案，第1通110電話係98年4月5日20時45分14秒撥
    打，迄第3通110電話係於同日21時24分55秒撥打，有通聯調
    閱查詢單可稽（見警卷第11頁），堪認被告當晚滯留在葉添
    、葉陳玉蘭住宅之時間至少長達40分鐘。被告如係未經葉陳
    玉蘭同意而擅自進入屋內，其停留數十分鐘仍未離去，對葉
    陳玉蘭而言應感不堪其擾，則於警方接獲被告報案到場後，
    衡情葉陳玉蘭自可立即向警方告訴被告此一侵入住宅犯行，
    惟葉陳玉蘭於當場或其後數日內均未提出告訴，而係直至1
    個多月後之98年5月27日始與葉添、楊梓增共同具狀向臺灣
    彰化地方法院提出告訴。且經原審依職權調取案發當日由被
    告撥打之系爭3通110報案電話錄音光碟，並製作譯文附卷，
    第1通電話於第48秒之內容顯示：「不是，舅媽…你跟他講
    …這是什麼地方…不是…這警察在問這裡是什麼地方…『阿
    主』阿什麼地方…你跟他講…這報警…頭前寮…（臺語）」
    （見原審卷第13頁），可見被告一開始使用系爭電話報警時
    ，猶有與葉陳玉蘭對話詢問該處地址或位置，以利警方前往
    處理。凡此均足以印證證人王美蓉前開證述內容應屬可信，
    故被告於案發當晚進入葉添、葉陳玉蘭住宅，有經過葉陳玉
    蘭同意之事實，堪以認定。又被告於案發當晚進入葉添、葉
    陳玉蘭住宅之目的，在借用室內電話報警，以使110勤務中
    心得知報案地點，儘速派警到場處理，並非出於不法之目的
    ，自難認被告係「無故」侵入他人住宅，其主觀上缺乏侵入
    住宅之犯罪故意，亦屬灼然。
  (四)綜上事證，堪認被告於案發當晚雖有進入告訴人葉添、葉陳
    玉蘭之住宅，但係為借用室內電話報警，並非出於不法目的
    ，且有經過葉陳玉蘭同意，其主觀上既缺乏侵入住宅之故意
    ，客觀上亦非屬無故侵入之行為，自不得以刑法第305條之
    侵入住宅罪相繩。
六、關於誣告部分：
  (一)按誣告罪之成立，以意圖他人受刑事處分虛構事實而向該管
    公務員申告為其要件，故其所訴事實，雖不能證明係屬實在
    ，而在積極方面尚無證據證明其確係故意虛構者，仍不能遽
    以誣告罪論處（參照最高法院46年臺上字第927號判例）。
    又誣告罪之成立，以告訴人所訴被訴人之事實必須完全出於
    虛構為要件，若有出於誤會或懷疑有此事實而為申告，以致
    不能證明其所訴之事實為真實，縱被訴人不負刑責，而告訴
    人本缺乏誣告之故意，亦難成立誣告罪名（參照最高法院44
    年臺上字第892號判例）。
  (二)被告與告訴人楊梓增於案發當日確有發生爭執，被告並有在
    楊梓增住處屋外下跪等情，已據被告供陳無訛，核與證人楊
    梓增、王美蓉、王蓁岑所述大致相符（見原審卷第71、76頁
    ，偵續卷第30頁）。而被告與楊梓增發生爭執時，楊梓增有
    自地上撿起某物品，手舉高作勢要打被告乙節，業經證人王
    美蓉證述如前，核與被告所辯案發當天楊梓增拿兇器作勢要
    砍殺伊，伊跪地求饒等語相符。又被告跪下之處與楊梓增之
    間距離約3公尺左右，亦分別經被告及證人王美蓉於原審審
    理時供陳一致。以被告年紀長於楊梓增20歲而言，向對方下
    跪本為奇恥大辱，若非以當時情勢判斷，被告確有預見即將
    遭受攻擊之危險，又何必致令自己陷於如此不堪之境地？而
    觀被告當日第1次撥打110報案之內容：「ㄟ，這裡殺人，我
    跟你講，請問你…請問…請你來處理一下可以嗎？厚…這殺
    人…拿刀殺人…1個殺1個，殺成這樣…這樣…（臺語）」（
    見原審卷第13頁），以及彰化縣警察局受理各類案件紀錄表
    之「報案內容」欄記載：「報案人稱在上址有酒醉鬧事2名
    拿刀要殺人，請複式派遣並注意執勤時本身安全」、到場處
    理之警員陳億建之職務報告記載：「於21時10分許接獲110
    通報：於北連路6巷15號有持刀械傷害案件」、彰化縣警察
    局員警工作紀錄簿4月5日記載：「報案人稱其親戚有持刀之
    行為，經現場及屋內查看並未有此事，乃其酒後胡言亂語，
    並向警方表示不願警方協助，亦不願警方護送返家，自行離
    去」（見警卷第10、12、16頁），核與被告辯稱：我是跟警
    察說楊梓增拿兇器要對我不利等語，亦均大致相符。足見被
    告主觀上係認為楊梓增手上持有不詳兇器，並欲對被告施以
    攻擊，方撥打110電話報警，尚難認其具有誣告之故意。
  (三)又觀彰化縣警察局受理各類案件紀錄表之「結報資料欄」記
    載：「一、塗厝所所長張永霖、警員陳億建處理回報：經前
    往現場處理，係報案人洪進明與其親戚楊梓楠（楊梓『增』
    之誤載，下同）飲酒後，並提及其母親的事，報案人稱楊梓
    楠持有刀械之行為，經現場及屋內查看未有報案人所稱之事
    ，乃報案人酒後胡言亂語，並向警方表示不願警方協助，亦
    不願由警方護送其返回住處，自行離去」（見警卷第10頁）
    ，暨被告在現場一再向員警表示：「不用了，不要辦就不要
    了放棄了，我自己私了，我私了我私了」、「我不要告了，
    算了我自己私了」（見警卷第15頁所附被告與員警在現場對
    話之譯文），參以證人即警員張永霖於原審審理時證稱：「
    （問：當晚你們到達時，是何人帶你們到案發現場？）我們
    到現場附近時，找不到地址，後來被告就跑過來，說他被人
    拿槍抵著要他跪下，被告引導我們到他指稱的地點。」「（
    問：被告引導你們到楊梓增住處過程中，有無發現疑似槍枝
    之物品？）當時我們沒有進去楊梓增住處裡面搜索，但是在
    屋簷下有看到1堆回收物品，有看到有1支塑膠材質的玩具槍
    握把，沒有槍管，是塑膠米色的。」「（問：彰化縣警局受
    理各類案件紀錄表，上面報案人稱的內容，與你所述為何不
    同？）我們接受勤務中心的通報內容是有嫌犯拿槍滋事，至
    於報案紀錄表的內容是勤務中心記載的，我不知到他們記載
    的內容為何是有2名拿刀要殺人。」「（問：為何槍枝沒有
    扣案？）那是1個看起來就是玩具塑膠槍的握把，並不完整
    ，以我們的判斷，不會是犯罪的兇器，所以才沒有扣案。」
    「（問：被告有當著你們的面說他不要告了嗎？）印象中他
    在葉添家那裡有這樣說，我們有告訴他如果要告，可以來警
    局製作筆錄，我們可以依法聲請搜索。」（見原審卷第80頁
    ）足見員警接獲被告報案後至現場查證，有在楊梓增住處屋
    簷下尋得1支塑膠材質之玩具槍握把，並非全無所獲，則被
    告於案發當時因天色昏暗而將該玩具槍握把誤認為槍械或刀
    械之類之兇器，實不無可能，難謂其係刻意虛構或捏造事實
    。且被告既於警方至現場查證後即當場表示不願警方協助、
    不要告了等語，亦不願警方護送返家而自行離去，要難認其
    有起訴書所指明知不實之事項，而猶向承辦員警申告楊梓增
    犯罪之意。故本件並非事出無因，被告係因個人主觀上認為
    有合理懷疑，始撥打110向警方報案，縱查證結果證明被告
    有所誤認，亦與誣告罪之構成要件有間，是被告並無捏造不
    實事項而謊報之行為，且無誣告之不法犯意甚明，自不得以
    刑法第169條第1項之誣告罪相繩。
七、綜上各情，本件被告被訴侵入住宅及誣告罪名，公訴人所為
    訴訟上之證明，尚未至通常一般之人均不致有所懷疑，而得
    確信其為真實之程度，仍有合理之懷疑存在，自不得僅憑告
    訴人等不利於被告之指訴，而遽為被告不利之認定。此外復
    查無其他積極之證據，足資證明被告確有公訴人所指侵入住
    宅及誣告之犯行，原審因此以不能證明被告犯罪，依刑事訴
    訟法第301條第1項規定判決被告無罪。經核原判決對於不能
    證明被告有檢察官起訴書所指之侵入住宅及誣告犯行，業已
    詳為調查審酌，並說明其認定之證據及理由，且無違於證據
    及經驗法則，其認事用法均無不合。檢察官上訴意旨仍指稱
    被告有侵入住宅及誣告犯行云云，並不足採，其上訴為無理
    由，應予駁回。
據上論斷，應依刑事訴訟法第368條，判決如主文。
本案經檢察官陳銘章到庭執行職務。
中    華    民    國   100    年    1     月    4     日
                  刑事第六庭  審判長法  官  李 文 雄
                                    法  官  蔡王金全
                                    法  官  黃 小 琴
以上正本證明與原本無異。
侵入住宅部分不得上訴。
誣告部分如不服本判決應於收受送達後10日內向本院提出上訴書
狀，其未敘述上訴理由者，並得於提起上訴後10日內向本院補提
理由書（均須按他造當事人之人數附繕本）「切勿逕送上級法院
」。
                                    書記官  林 元 威
中    華    民    國   100    年    1     月    4     日